【裁判字號】    92,訴,152
【裁判日期】    920528
【裁判案由】    第三人異議之訴
【裁判全文】
臺灣雲林地方法院民事判決  九十二年度訴字第一五二號
    原      告    丙○○○
    訴訟代理人    甲○○律師
    複  代理人    楊煥堂律師
    被      告    乙○○
右當事人間請求第三人異議之訴事件，本院判決如左：
    主      文
本院九十年度執字第六四四二號清償債務強制執行事件，就登記債務人林銀玩所有坐
落雲林縣斗六市○○段一八○九、一八一一地號土地之公同共有權利所為之強制執行
程序應予撤銷。
訴訟費用由被告負擔。
    事      實
甲、原告方面：
一、聲明：如主文第一項所示。
二、陳述：
  (一)、原告於民國（下同）七十四年九月七日將因繼承而取得坐落雲林縣斗六市○○
      段一八○九、一八一一地號土地（下稱系爭土地）及其他多筆土地之公同共有
      權利出售與訴外人林銀玩。林銀玩於雙方簽訂買賣契約後，即對原告提出請求
      移轉登記之訴訟，兩造遂於七十六年二月四日在臺灣高等法院成立訴訟上之和
      解，和解後林銀玩即持該和解筆錄向地政機關辦理系爭土地公同共有權利之移
      轉登記手續，登記其為公同共有人。惟原告與林銀玩所簽訂之買賣契約，係以
      不能之給付為標的而無效，原告並未喪失系爭土地之公同共有權利，原告與林
      銀玩間就系爭土地公同共有權利移轉之物權行為亦屬無效，於是原告將買賣價
      金返還林銀玩，請其辦理塗銷登記，將系爭土地返還予原告，然卻遭林銀玩拒
      絕，原告乃對其提起塗銷公同共有權利移轉登記訴訟，業經鈞院以八十六年度
      訴字第六○七號、臺灣高等法院臺南分院以八十七年度上字第六二九號及最高
      法院以八十九年度台上字第一二一六號判決原告勝訴確定，足認原告確為系爭
      土地之真正所有權人。但因林銀玩向被告借款未還，被告向法院聲請查封系爭
      土地，之後並持臺灣臺中地方法院核發之支付命令，聲請對原告所有之系爭土
      地實施強制執行，已由鈞院以九十年度執字第六四四二號受理並準備拍賣中。
      為此，爰依強制執行法第十五條之規定，提起本件訴訟。
  (二)、按強制執行法第十五條規定，第三人就執行標的物有足以排除強制執行之權利
      者，得於強制執行程序終結前，向執行法院對債權人提起異議之訴，請求排除
      就該執行標的所為之強制執行程序。而所謂就執行標的物有足以排除強制執行
      之權利者，係指第三人對執行標的物有所有權、典權、留置權或質權等存在，
      因執行債權人聲請法院執行而受有侵害，且在法律上並無容認之義務者而言。
      又依土地法所為之登記固有絕對真實之公信力，惟如登記有無效或得撤銷之原
      因，在提起塗銷登記之訴，獲得勝訴確定判決後，即應認為第三人有所有權，
      有足以排除強制執行之權利。原告確為系爭土地之所有權人，業經判決確定，
      原告自得依強制執行法第十五條規定，對被告提起第三人異議之訴。
三、證據：提出九十年度執字第六四四二號強制執行事件不動產附表、本院八十六年
    度訴字第六○七號、臺灣高等法院臺南分院八十七年度上字第六二九號及最高法
    院八十九年度台上字第一二一六號民事判決、系爭土地之土地登記簿及土地登記
    謄本為證。
乙、被告方面：
    被告未於言詞辯論期日到場，惟據其於準備程序所為之聲明及陳述如下：
一、聲明：原告之訴駁回。
二、陳述：按依土地法所為之登記，有絕對之效力，是不動產屬何人所有，自應以登
    記名義為準。系爭土地既登記於訴外人林銀玩名下，林銀玩即為系爭土地之所有
    權人，在系爭土地尚未移轉登記予原告之前，原告不得主張其為所有權人，而提
    起第三人異議之訴。
丙、本院依職權調閱本院九十年度執字第六四四二號民事執行卷及本院八十六年度訴
    字第六○七號、臺灣高等法院臺南分院八十七年度上字第六二號及最高法院八十
    九年度台上字第一二一六號民事卷宗。
    理      由
一、本件被告未於言詞辯論期日到場，核無民事訴訟法第三百八十六條各款所列情形
    ，爰依原告之聲請，由其一造辯論而為判決。
二、原告起訴主張：其於七十四年九月七日將因繼承而取得之系爭土地出賣予訴外人
    林銀玩，因原告遲未將系爭土地移轉登記予林銀玩，林銀玩遂對原告提起移轉登
    記之訴訟，雙方於臺灣高等法院成立訴訟上和解後，林銀玩即持該和解筆錄至地
    政機關辦理公同共有權利移轉登記。惟公同共有關係存續中，各共同繼承人對於
    個別繼承遺產上之權利，不得任意處分讓與於共同繼承人以外之第三人，倘第三
    人因之而受讓該權利，即係以不能之給付為契約標的，其契約自屬無效，所為移
    轉公同共有權利之物權行為，亦屬無效。準此，原告原打算將買賣價金返還予林
    銀玩，請求其辦理塗銷登記，然林銀玩不同意，原告乃對其提起塗銷公同共有權
    利移轉登記訴訟，業經本院以八十六年度訴字第六○七號民事判決「林銀玩於民
    國八十四年九月十六日登記，就系爭土地以和解移轉為原因所為之公同共有權利
    移轉登記，應予塗銷」，並經臺灣高等法院臺南分院以八十七年度上字第六二九
    號及最高法院八十九年度台上字第一二一六號判決「上訴駁回」確定，證明系爭
    土地確為原告所有。茲因林銀玩另向被告借款未還，被告向本院民事執行處聲請
    假扣押查封系爭土地（八十五年度執全字第六三號），並持臺灣臺中地方法院所
    核發之支付命令，向本院民事執行處聲請強制執行，經以九十年度執字第六四四
    二號受理在案並定期進行第一次拍賣。為此，爰依強制執行法第十五條規定，提
    起第三人異議之訴。被告則以：土地法所為之登記，有絕對之效力，系爭土地既
    登記林銀玩為所有權人，而非原告，表示原告對系爭土地並無所有權，在系爭土
    地所有權人尚未變更為原告之前，原告不得主張其為所有權人，而提起第三人異
    議之訴等語資為抗辯。
三、按第三人就執行標的物有足以排除強制執行之權利者，得於強制執行程序終結前
    ，向執行法院對債權人提起異議之訴，強制執行法第十五條定有明文。而所謂就
    執行標的物有足以排除強制執行之權利者，係指於執行標的物有所有權、典權、
    留置權、質權存在情形之一者而言，有最高法院四十四年台上字第七二一號判例
    可資參照。經查：
  (一)、被告以臺灣臺中地方法院八十九年度促字第六三七五二號支付命令為執行名義
      ，向本院聲請強制執行登記於林銀玩名下之系爭土地，經本院以九十年度執字
      第六四四二號受理在案（按：系爭土地於八十五年二月一日已辦理假扣押查封
      登記），現已完成鑑價並通知債權人、債務人陳述鑑價意見，準備進行第一次
      拍賣時，原告即對被告提起本件訴訟，業經本院調閱前述執行卷查明屬實。是
      本院九十年度執字第六四四二號強制執行程序尚未終結，已足認定。
  (二)、再按各共同繼承人就其繼承遺產之全部，固有共同共有之權利，但該權利具有
      身分法之色彩，在其公同共有關係存續中，各共同繼承人對於個別繼承遺產上
      之權利，應不得任意處分讓與於共同繼承人以外之第三人，使其與其他共同繼
      承人維持公同共有關係。倘第三人因之受讓該權利，即係以不能之給付為契約
      標的，依民法第二百四十六條第一項前段規定，其契約自屬無效。查系爭土地
      原為原告於民國（下同）六十九年三月十二日以雲林縣斗六地政事務所斗地登
      六字第二三○九號收件，六十九年三月十七日以繼承原因登記為公同共有權利
      人。嗣於八十三年九月二十七日以雲林縣斗六地政事務所斗地普字第一七四一
      二號收件，八十四年九月十六日以和解移轉為原因，移轉公同共有權利予訴外
      人林銀玩等情，有原告提出之系爭土地登記簿在卷可證。雖原告已將系爭土地
      之公同共有權利移轉登記予林銀玩，惟依前述說明，原告既不得將其因繼承而
      取得之公同共有權利有效讓與第三人，使之取得由公同共有關係所生之請求權
      ，而代替自己成為公同共有人，則林銀玩以「和解移轉」為原因向地政機關辦
      理系爭土地公同共有權利移轉登記為其名義，自不生所有權移轉之效力，該公
      同共有權利仍屬原告所有，此業經本院於八十七年九月二十九日以八十六年度
      訴字第六○七號民事判決「林銀玩於八十三年九月二十七日以雲林縣斗六地政
      事務所斗地普字第一七四一二號收件，八十四年九月十六日登記，就坐落雲林
      縣斗六市○○段一八○九地號、建、面積零點零零壹壹公頃土地，同段一八一
      一地號、建、面積零點零陸零肆公頃土地，均以和解移轉為原因所為之公同共
      有權利移轉登記，應予撤銷。」並經臺灣高等法院臺南分院於八十八年三月十
      二日以八十七年度上字第六二九號及最高法院於八十九年五月二十五日以八十
      九年度台上字第一二一六號民事判決「上訴駁回」確定，有原告提出之前述民
      事判決附卷足憑，復為本院依職權調取上開民事卷宗核閱無訛。是原告主張其
      為系爭土地之所有權人，堪信為真實。
  (三)、被告雖抗辯依土地法所為之登記，有絕對之效力，系爭土地既登記為林銀玩所
      有，原告即無權提起第三人異議之訴云云。惟依最高法院五十年台上字第九六
      號判例意旨所示「依土地法所為之登記有絕對真實之公信力，縱使債務人之處
      分有無效之原因，在債權人未提起塗銷登記之訴，並得有勝訴之確定判決以前
      ，其登記不失其效力。」之反面解釋可知，如登記有無效之原因，經債權人提
      起塗銷登記之訴獲得勝訴判決後，其登記即失其效力。本件原告既已提起塗銷
      公同共有權利移轉登記之訴，並得勝訴之確定判決在案，已如前述，則被告仍
      執前詞置辯，即非可採。
四、綜上所述，原告為系爭土地之真正所有權人（公同共有人），訴外人林銀玩僅形
    式上登記為公同共有人，惟實際上並無所有權，被告主張系爭土地為訴外人林銀
    玩所有，聲請本院以九十年度執字第六四四二號執行事件，就系爭土地予以查封
    拍賣，原告之所有權即受有侵害。從而，原告依強制執行法第十五條規定，請求
    撤銷本院九十年度執字第六四四二號清償債務強制執行事件，就登記債務人林銀
    玩所有坐落雲林縣斗六市○○段一八○九、一八一一地號土地之公同共有權利所
    為之強制執行程序，為有理由，應予准許。
五、本件事證已臻明確，兩造其餘攻擊防禦及舉證，核與判決結果無影響，爰不一一
    予以論述，併此敘明。
六、據上論結，本件原告之訴為有理由，依民事訴訟法第三百八十五條第一項前段、
    第七十八條，判決如主文。
中      華      民      國    九十二    年      五      月    二十八    日
                                    臺灣雲林地方法院民事第二庭
~B審判長法  官  陳宏卿
~B      法  官  杭起鶴
~B      法  官  蔡碧蓉
右為正本係照原本作成。
如對本判決上訴須於判決送達後二十日內向本院提出上訴狀。（須附繕本）
中      華      民      國    九十二    年      五      月    二十八    日
~B  法院書記官  張瑛瑢


司法院資訊處製作；財團法人民間司法改革基金會備份。
